【裁判字號】    89,訴,1378
【裁判日期】    900613
【裁判案由】    偽造文書等
【裁判全文】
臺灣板橋地方法院刑事判決                        八十九年度訴字第一三七八號
    公  訴  人  臺灣板橋地方法院檢察署檢察官
    被      告  子○○
    指定辯護人  甲○
    被      告  丁○○
右列被告因偽造文書案件，經檢察官提起公訴（八十八年度偵字第二三○四八號、偵
緝字第一九二○號、八十九年度偵緝字第二○六號）及併案移請審理（八十九年偵
字第一九○九四號），甲○判決如左：
    主  文
子○○共同意圖供行使之用，而偽造有價證券，處有期徒刑參年貳月。
偽造之本票壹張、偽造之「機器腳踏車新領牌照登記書」（車主聯）壹張、偽造之「
李哲瑋」、「施瓊珠」印章各壹枚及如附表所示偽造之「李哲瑋」、「施瓊珠」署押
均沒收。
丁○○無罪。
    事  實
一、子○○與乙○○（甲○通緝中，俟到庭後另行審結）、林麗慧（按係乙○○之妻
    ，由檢察官通緝中）及冒稱「己○○」之癸○○（未據檢察官起訴，現另案在臺
    灣桃園監獄執行中）基於相互間共同意圖為自己不法之所有之犯意聯絡，由癸○○負責提供來源不明之證件等資料及於不詳時地所偽造之「施瓊珠」印章一枚予
    乙○○後，即由乙○○授意子○○及林麗慧出面，乙○○並交付「李哲瑋」之身
    分證（按該身分證係李哲瑋於民國八十八年八月十三日在臺北縣新莊市○○路遺
    失）予子○○，交付「施瓊珠」之身分證及偽造之「施瓊珠」印章（按該身分證
    係施瓊珠於八十八年九月八日在臺北縣新莊市住處失竊）予林麗慧後，即於八十
    八年九月十三日由子○○冒用「李哲瑋」名義，林麗慧冒用「施瓊珠」名義（均
    未變造該等身分證），分持上開身分證至臺北縣土城市○○路○段二六九號大輪
    車業公司，向該公司之職員辛○○佯稱欲購買引擎號碼５ＦＭ─二○四二七二號
    全新機車一部，除先行給付新臺幣（下同）三千元外，餘款五萬五千元並辦理分
    期付款，即由子○○以「李哲瑋」名義任買受人，林麗慧以「施瓊珠」名義任保
    證人，而分別由子○○、林麗慧在分期付款購買約定書、機車分期付款申請單、
    機車租賃合約書、切結書上偽造「李哲瑋」、「施瓊珠」之署押（詳細偽造署押
    之種類、處所、枚數如附表所示）後，而先後共同偽造上開私文書，並意圖供行
    使之用，在未載金額、日期之本票發票人欄分別偽造「李哲瑋」、「施瓊珠」之
    署押而共同偽造該本票一紙後，再同時持以行使交付予辛○○以辦理分期付款事
    宜，子○○並利用不知情之辛○○偽刻「李哲瑋」印章一枚，代為辦理上開機車
    新領牌照申請登記，而於八十八年九月十七日向交通部公路局臺北區監理所板橋
    監理站申請之「機器腳踏車新領牌照登記書」（一式二聯）上接續蓋用上開偽刻
    之「李哲瑋」印文二枚，而偽造上開申請登記書並持以行使，致使該管公務員不
    察而憑以輸入電腦處理，登載上開不實之車主資料於其所職務上所掌之車籍登記
    資料之電子資訊檔案紀錄內，而領得ＯＹＪ─四三六號牌照使用，足以生損害於
    監理機關對車籍資料管理之正確性及李哲瑋、施瓊珠，大輪車業公司之職員辛○○並因而陷於錯誤，而將上開機車交付予子○○。子○○得手後隨即將上開機車
    轉交於乙○○。嗣經辛○○將上開機車繳款過戶資料寄送予真正之李哲瑋，經李
    哲瑋向辛○○告稱並未向其購買機車後始知受騙。嗣為警循線於八十八年九月二
    十七日下午六時三十分許，在臺北縣新莊市○○街五七之三號查獲乙○○、林麗
    慧、子○○三人。
二、案經臺北縣警察局中和分局報請臺灣板橋地方法院檢察署檢察官偵查起訴。
    理  由
壹、被告子○○有罪部分：
一、訊據被告子○○對於右揭犯行坦承不諱，核與被害人辛○○、李哲瑋指述之情節
    及同案共犯乙○○、林麗慧於警訊供述相符，並有分期付款購買約定書、機車分
    期付款申請單、機車租賃合約書、切結書、未載金額、日期之本票，機器腳踏車
    新牌照登記書影本等附卷可參，事證明確，被告犯行堪以認定。
二、核被告子○○收受乙○○所交付之「李哲瑋」遺失之身分證，冒用「李哲瑋」名
    義，向大輪車業公司以分期付款方式詐購機車，在分期付款購買約定書、機車分
    期付款申請單、機車租賃合約書、切結書，未載金額、日期之本票上偽造署押，
    而偽造上開文書及本票後，再利用不知情之大輪車業公司之員職員辛○○，偽刻
    蓋用印章代向監理機關辦理機車新領牌照之申請登記，而使監理機關登載上開不
    實之車主資料於職掌之車籍資料電腦檔案紀錄之行為，係犯刑法第三百四十九條
    第一項之收受贓物罪，第二百十六條、第二百十條之行使偽造私文書罪，第二百
    零一條第一項之偽造其他有價證券罪，第二百二十條第二項、第二百十四條之使
    公務員登載不實事項於職掌之準公文書罪，第三百三十九項第一項之詐欺取財罪
    。被告子○○就上開犯行與未據起訴之癸○○及乙○○、林麗慧間有犯意之聯絡
    及行為之分擔，均為共同正犯。被告先後行使偽造分期付款購買約定書、機車分
    期付款申請單、機車租賃合約書、切結書（以上同時交付行使不同類私文書部分
    ，乃係一行使行為而觸犯數罪名，為想像競合犯）及機器腳踏車新領牌照登記書
    之行為，時間緊接，犯罪構成要件相同，顯係基於概括之犯意而為之，應論以連
    續犯一罪，並依法加重其刑。其中行使偽造「機器腳踏車新領牌照登記書」之行
    為，乃係利用不知情之辛○○所為，而為間接正犯。所犯上開各罪間有方法、結
    果之牽連關係，為牽連犯，應從一較重之偽造其他有價證券罪處斷。被告偽造印
    章及偽造署押之行為，均分別為偽造私文書、偽造本票之一部階段行為；另其偽
    造私文書後復持以行使，其偽造之低度行為，應為各該行使之高度行為所吸收；
    而其行使偽造本票有價證券之低度行為應為偽造之高度行為所吸收，均不另論罪
    。公訴人雖未引用刑法第二百零一條第一項及第二百十四條之法條，惟於起訴書
    犯罪事實欄已就偽造空白本票事實有所論述記載，該部分應認已起訴；而使公務
    員登載不實部分則與已起訴部分有牽連犯之裁判上一罪關係，此部分應認已為起
    訴效力所及，甲○自應併予審理，而其起訴應適用之法條既有未洽，自應由甲○
    予以變更。至辯護意旨以本件被告子○○所偽造之本票，並未載有發票日及金額
    ，其票據係屬無效，因認被告並不應構成偽造有價證券罪云云，惟按依票據法第
    一百二十條第一項、第十一條第一項前段規定，發票日及金額係票據法所規定應
    記載之事項，其有所欠缺，其票據固屬無效，惟此所謂之無效，應係指簽名之發
    票人是否應負民事之票據上付款責任而已，就刑事法上偽造有價證券罪係為保護
    公共信用之社會交易安全法益之立法意旨以觀，自不得因民事上之不負票據上責
    任事由之本票，即認非屬刑法第二百零一條第一項所保護之有價證券，否則即有
    倖縱犯罪之嫌，二者自有所不同。查本件被告所偽造之本票固未填載發票日及金
    額，惟已載明「本票」，及「憑票無條件支付」等文義，而被告既於發票人欄簽
    名後，並持交予被害人辦理分期付款詐購機車，上開空白本票乃係被告憑以取信
    其分期付款信用交易擔保，以備被害人將來苟其不為清償時，得為行使追償債權
    之用，依社會一般交易情形，顯已預先默示同意或概括授權被害人將來得逕為填
    載上開金額、發票日之欠缺內容後提示流通之意思（參見最高法院七十二年臺上
    字第三三五九號判例意旨），自屬刑法第二百零一條第一項所指之有價證券，並
    應認其於發票人欄偽造署押並因預先同意、授權被害人將來得逕行填載發票日、
    所欠金額之內容而交付後，即已完成偽造有價證券之犯罪行為而屬既遂，雖本件
    被告因係冒用偽造他人名義簽發本票之犯罪行為，被害人於發覺受騙後無從依其
    原默示同意或授權而填載所欠缺之內容，致本件本票現實上係屬票據法上之未完
    成應記載事項內容而無效之票據，惟此嗣後發生之票據法上無效之事由，自不影
    嚮先前被告偽造有價證券犯罪行為之成立，併予指明。另公訴人以被告子○○冒
    用上開被害人「李哲瑋」身分證詐購機車，涉有刑法第二百十六條、第二百十二
    條之行使變造特種文書罪云云，惟查被告已否認有變造「李哲瑋」身分證之事實
    ，而依卷附被害人所提出之附於「機車分期付款申請書」之李哲瑋身分證影本，
    其上之照片，亦係李哲瑋本人之照片，並未換貼為被告子○○之照片，自難認上
    開「李哲瑋」身分證業經變造，此部分犯行尚屬不能證明，惟公訴人既認此部分
    犯行與前開已起訴有罪部分犯行，有牽連犯之裁判上一罪關係，爰不另為無罪之
    諭知。茲審酌被告之素行，犯罪之動機、目的、手段、所生危害及事後已賠償被
    害人損失，已據證人辛○○到庭供稱屬實，犯後坦白承認，態度尚稱良好等一切
    情狀，量處如主文所示之刑示懲。
三、本件偽造之本票一張（含其上偽造之「李哲瑋」簽名及指印各一枚、偽造之「施
    瓊珠」簽名及印文各一枚）係偽造之有價證券，雖未扣案，但無積極證據證明業
    已滅失，不問屬於犯人與否，應依刑法第二百零五條規定沒收。另偽造之「李哲
    瑋」、「施瓊珠」印章各一枚雖未扣案，亦無積極證據證明業已滅失及如附表所
    示偽造之「李哲瑋」、「施瓊珠」署押，不問屬於犯人與否，均應依刑法第二百
    十九條規定沒收。又偽造之「機器腳踏車新領牌照登記書」（車主聯）一張（含
    其上偽造之「李哲瑋」印文一枚）係監理機關受理車籍登記後交付予被告所有之
    供犯罪所用之物，雖未扣案，並無積極證據證明業已滅失，亦應依法宣告沒收。
貳、被告丁○○無罪部分：
一、公訴意旨略以被告丁○○與同案被告乙○○、林麗慧、子○○及冒用「己○○」
    之男子，基於共同犯意聯絡，由丁○○挑選機車行，帶同乙○○、林麗慧、子○○持所收受之來路不明之「庚○○」、「施瓊珠」、「李哲瑋」等人之身份證，
    冒用其等名義，連續於八十八年九月間向新瑞隆機車行、大輪機車行詐騙機車多
    部，因認被告丁○○亦共同涉有刑法第三百三十九條第一項、第二百十六條、第
    二百十二條、第二百十條之罪嫌。
二、按犯罪事實應依證據認定之，無證據不得推定其犯罪事實；又不能證明被告犯罪
    者，應諭知無罪之判決，刑事訴訟法第一百五十四條、第三百零一條第一項分別
    定有明文。又認定不利被告之事實，須依積極證據，苟積極證據不足為不利於被
    告事實之認定時，即應為有利於被告之認定，更不必為何有利之證據，最高法院
    三十年上字第八一六號判決意旨亦可參照。
三、訊據被告丁○○則堅決否認有何上開犯行，辯稱伊僅係介紹被告乙○○向戊○○
    買車，伊事後並不知被告乙○○冒用庚○○名義向戊○○詐購機車等語。經查公
    訴人所以認被告丁○○涉有上開犯行，無非係以同案被告乙○○、子○○在偵查
    中之供述，稱本案係被告丁○○主導簽約及牽車等語為據，惟查本件同案被告乙○○、林麗慧於偵查中已自承冒用「庚○○」、「施瓊珠」名義向新瑞隆機車行
    、大輪車業公司（機車行）詐購機車之事實，惟被害人即大輪車業公司之職員辛○○已到庭結證稱：「伊並不認識被告丁○○，八十九年九月十三日只有林麗慧
    、子○○二人持他人身分證至大輪機車行購車，未經他人介紹。」等語（見甲○
    八十九年十一月十九日訊問筆錄），而被告子○○亦多次於甲○訊問時供稱並不
    認識被告丁○○，且詐得機車係交由被告乙○○騎走等情，已難認被告丁○○就
    被告子○○冒用他人名義詐購機車之犯行，有何主導介紹車行並事後牽走機車之
    事實可言。而另一被詐騙之新瑞隆機車行負責人即證人戊○○亦到庭結稱：「我
    不認識被告子○○，被告丁○○是介紹被告乙○○到我車行買車，林麗慧是保證
    人，這是我事後才知道，因為向我買車子之人是持庚○○的身分證，作保之人是
    拿施瓊珠的身分證，我是因開車行，而被告丁○○是賣機油，業務上往來而認識
    ，他說要介紹人向我買機車，後來在八十八年九月初，有一位自稱庚○○（之人
    ）持庚○○身分證說是被告丁○○介紹來買車的，我就通知萬通銀行對保，辦理
    分期，後來萬通銀行說這證件有問題，我就聯繫被告丁○○，被告丁○○說他會
    幫我找找看，後來丁○○就帶警察找到被告乙○○，也就是持庚○○的身分證買
    機車的人。」復經甲○詢以「被告丁○○介紹被告乙○○買車，是如何介紹的？
    」證人戊○○復答稱：「被告丁○○沒有介紹是被告乙○○要買車，只說是朋友
    。」復證稱：「交車時並沒有看到丁○○，整個交易過程丁○○都沒有參與」（
    見甲○八十九年十二月六日、九十年五月三十日訊問筆錄），是被告丁○○既僅
    係向證人戊○○稱要介紹朋友買車，並未特定指名係何人，且被告乙○○事後冒
    用庚○○身分證詐購機車，亦均未見被告丁○○在場撮合或取車，則被告辯稱伊
    僅係介紹乙○○買車，並不知乙○○竟冒用他人名義詐騙等語，已難認無據，再
    參酌事後被害人戊○○發覺受騙，乃央求被告丁○○協尋冒用之人，被告丁○○
    乃帶同警查獲被告乙○○之事實，復據證人戊○○證述如前，則衡情被告丁○○
    苟係主謀從中主導全案，又豈有案發後被害人戊○○央助追查冒名之人時，猶行
    出面帶同警員查獲犯嫌乙○○之理？警方誤以辦理貸款之萬通商訊股份有限公司
    之職員壬○○發覺庚○○健保投保資料有異，而要求證人戊○○聯絡介紹之被告
    丁○○前來，經被告丁○○前來查閱資料，警即以此為由移送被告丁○○，而未
    查悉上情，其以共犯移送即有誤會。而現被告乙○○復經甲○傳拘無著而與其妻
    林麗慧畏罪潛逃無蹤，則被告乙○○於偵查中上開不利被告丁○○之供述，既與
    各被害人證述情節不符，顯係事後畏罪誣陷之舉，自不足採。而同案被告子○○
    於偵查雖曾謂其前往大輪機車行詐購機車係被告丁○○帶同前往，並在場表示其
    與機車行老闆很熟，契約不用看直接簽即可云云，亦與前已論述之實情不符，顯
    亦係偵查當時為附和被告乙○○之詭詞，亦不足據。此外，復查無其他積極證據
    足證被告丁○○有公訴人所指之上開犯行，自不得徒以同案共犯先後供述不一且
    與事實不符之唯一有瑕疵之供詞，即據為被告丁○○論罪之基礎，揆諸首揭說明
    ，自應為其無罪判決之諭知。
四、併案移送意旨（八十九年度偵字第一九○九四號）另以被告丁○○於八十九年三
    月及四月間，先後持變造之「丙○○」身分證向全能電訊及和伸電訊有限公司冒
    名聲請行動電話使用，因認被告丁○○涉有行使偽造私文書之罪嫌，而與本件已
    起訴之犯行有連續犯裁判上一罪關係，因而移請併案審理等語，惟查本件被告丁○○所涉犯行既經甲○判決無罪，即與併案意旨所指之罪嫌，不生裁判上一罪之
    關係，甲○即不得併予審理，自應退還由檢察官自行偵查處理，併予敘明。
據上論斷，應依刑事訴訟法第二百九十九條第一項前段、第三百條、第三百零一條第
一項，刑法第二十八條、第五十六條、第二百零一條第一項、第二百零五條、第二百
十六條、第二百十條、第二百十四條、第二百十九條、第三百三十九條第一項、第三
百四十九條第一項、第五十五條、第三十八條第一項第二款，罰金罰鍰提高標準條例
一條前段，判決如主文。
本案經檢察官賴惠慈到庭執行職務。
中      華      民      國      九十      年      六      月    十三    日
                              臺灣板橋地方法院刑事第六庭
                                      法  官  朱 耀 平
右正本證明與原本無異
如不服本判決應於送達後十日內向甲○提出上訴狀
                                      書記官  黃 炎 煌
中      華      民      國      九十      年      六      月     十八   日
附表：
┌──┬──────────┬──────┬────┬─────────┐
│編號│偽造署押之處所      │種       類 │數    量│備              註│
├──┼──────────┼──────┼────┼─────────┤
│一  │機車分期付款申請單  │「李哲瑋」之│簽名及指│                  │
│    │                    │簽名及指印  │印各一枚│                  │
│    │                    │            │        │                  │
│    │                    │            │        │                  │
├──┼──────────┼──────┼────┼─────────┤
│二  │機車租賃合約書      │「李哲瑋」之│簽名及指│                  │
│    │                    │簽名及指印  │印各二枚│                  │
│    │                    │            │        │                  │
│    │                    │            │        │                  │
├──┼──────────┼──────┼────┼─────────┤
│    │分期付款購買約定書  │「李哲瑋」之│簽名三枚│                  │
│    │（甲方為李哲瑋部分）│簽名及指印  │及指印四│                  │
│    │                    │            │枚      │                  │
│三  │                    ├──────┼────┼─────────┤
│    │                    │「施瓊珠」之│簽名及印│                  │
│    │                    │簽名及印文  │文各三枚│                  │
│    │                    │            │        │                  │
├──┼──────────┼──────┼────┼─────────┤
│    │分期付款購買約定書  │「李哲瑋」之│簽名及指│                  │
│    │（甲方為施瓊珠部分）│簽名及指印  │印各三枚│                  │
│    │                    │            │        │                  │
│四  │                    ├──────┼────┼─────────┤
│    │                    │「施瓊珠」之│簽名三枚│                  │
│    │                    │簽名及印文  │及印文四│                  │
│    │                    │            │枚      │                  │
├──┼──────────┼──────┼────┼─────────┤
│    │切結書              │「李哲瑋」之│簽名及指│                  │
│    │                    │簽名及指印  │印各二枚│                  │
│    │                    │            │        │                  │
│五  │                    ├──────┼────┼─────────┤
│  │                    │「施瓊珠」之│簽名及印│                  │
│    │                    │簽名及印文  │文各一枚│                  │
│    │                    │            │        │                  │
├──┼──────────┼──────┼────┼─────────┤
│六  │機器腳踏車新領牌照登│「李哲瑋」之│印文一枚│留存於監理機關    │
│    │記書                │印文        │        │                  │
│    │                    │            │        │                  │
│    │                    │            │        │                  │
└──┴──────────┴──────┴────┴─────────┘
附錄本案論罪科刑法條全文：
刑法第二百零一條
意圖供行使之用，而偽造、變造公債票，公司股票或其他有價證券者，處三年以上十
年以下有期徒刑，得併三千元以下罰金。
行使偽造、變造之公債票、公司股票或其他有價證券或意圖供行使之用收集或交付於
人者，處一年以上七年以下有期徒刑，得併科三千元以下罰金。
刑法第二百十條
偽造、變造私文書，足以生損害於公眾或他人者，處五年以下有期徒刑。
刑法第二百十四條
明知為不實之事項，而使公務員登載於職務上所掌之公文書，足以生損害於公眾或他
人者，處三年以下有期徒刑、拘役或五百元以下罰金。
刑法第二百十六條
行使第二百十條至第二百十五條之文書者，依偽造、變造文書或登載不實事項或使登
載不實事項之規定處斷。
刑法第三百三十九條
意圖為自己或第三人不法之所有，以詐術使人將本人或第三人之物交付者，處五年以
下有期徒刑、拘役或科或併科一千元以下罰金。
以前項方法得財產上不法之利益或使第三人得之者亦同。
前二項之未遂犯罰之。
刑法第三百四十九條
收受贓物者，處三年以下有期徒刑、拘役或五百元以下罰金。
搬運、寄藏、故買贓物或為牙保者，處五年以下有期徒刑、拘役或科或併科一千元以
下罰金。
因贓物變得之財物，以贓物論。


司法院資訊處製作；財團法人民間司法改革基金會備份。
